臺灣新竹地方法院民事判決  
111年度訴字第277號
原      告  陳顯懋  

訴訟代理人  巫宗翰律師  
被      告  臺灣銀行股份有限公司

法定代理人  許志文  
訴訟代理人  易定芳律師
            張思涵  
上列當事人間請求確認債權不存在等事件，本院於民國111年11
月2日言詞辯論終結，判決如下：
    主      文
原告之訴駁回。
訴訟費用由原告負擔。
    事實及理由
壹、程序方面
一、按訴狀送達後，原告不得將原訴變更或追加他訴。但請求之
    基礎事實同一者，不在此限。民事訴訟法第255條第1項第2
    款定有明文。查原告起訴時聲明第二項係請求：本院74年度
    執全字第2109號假扣押強制執行事件（下稱系爭假扣押執行
    事件），就附表各編號所示不動產（下稱系爭土地）之強制
    執行程序應予撤銷。嗣於民國111年5月25日具狀追加聲明：
    系爭假扣押執行事件，就系爭土地之強制執行程序應予撤銷
    。請求塗銷系爭土地苗栗縣通霄地政事務所74年4月22日通
    苑速字第580號查封登記（下稱系爭查封登記）等情（見本
    院卷第77頁）。核原告所為訴之追加部分，係以系爭假扣押
    執行事件為基礎事實，堪認請求之基礎事實同一，依首開規
    定，應予准許。
二、次按確認法律關係之訴，非原告有即受確認判決之法律上利
    益者，不得提起之。民事訴訟法第247條第1項前段定有明文
    。所謂即受確認判決之法律上利益，係指法律關係之存否不
    明確，原告主觀上認其在法律上之地位有不安之狀態存在，
    且此種不安之狀態，能以確認判決將之除去者而言，若縱經
    法院判決確認，亦不能除去其不安之狀態者，即難認有受確
    認判決之法律上利益。查原告請求確認系爭假扣押執行事件
    中之票據債權，因罹於時效而不存在，且被告對債務人即訴
    外人陳振培無借款債權存在，然被告仍持票據對陳振培聲請
    假扣押強制執行，致原告繼承系爭土地之法律上地位有不安
    之狀態存在，且此種不安之狀態，能以確認判決將之除去，
    故原告提起本件確認之訴，依前開說明，自有確認之利益。
貳、實體方面
一、原告主張：
  ㈠被告前以對陳振培有票據債權新臺幣（下同）225萬1000元為
    由（下稱本件票據債權），向本院聲請假扣押裁定，經本院
    核發74年度全字第324號假扣押裁定（下稱系爭假扣押裁定
    ）。被告復持系爭假扣押裁定向本院聲請假扣押強制執行，
    本院以系爭假扣押執行事件查封陳振培所有系爭土地，系爭
    土地其他登記事項欄因此均註記「（限制登記事項）74年4
    月22日收件通苑速字580號依新竹地方法院74執全字2109號
    函辦理債權人：臺灣銀行，債務人：陳振培，限制範圍：16
    0分之11（或160分之3），74年4月22日9時10分查封」。原
    告嗣於104年1月19日以繼承為原因，登記取得系爭土地所有
    權。
　㈡系爭假扣押裁定記載被告對劉振培聲請假扣押裁定之債權為
    支票票款債權，然被告於74年間聲請假扣押裁定迄今，約37
    年，被告對陳振培聲請假扣押裁定之支票票款債權，顯已罹
    於票據法第22條第1項之支票1年時效而消滅。又被告對劉振
    培並無225萬1000元借款債權存在，劉振培簽發支票之原因
    關係既不存在，應由被告舉證證明已交付借款225萬1000元
    且與劉振培達成借貸之意思表示合致。另縱被告對劉振培之
    借款債權存在，該借款債權亦已罹於15年時效而消滅。因此
    ，原告得為時效抗辯，並拒絕給付因繼承之支票票款債務、
    借款債務，被告對原告即不可能因行使請求權而實現其支票
    票款債權、借款債權，上開請求權即應歸於消滅，系爭假扣
    押執行事件保全之目的已不能達成，系爭假扣押執行事件亦
    失其依據。
　㈢為此，爰依民事訴訟法第247條、第530條第1項及民法第767
    條第1項規定提起本件訴訟，並聲明：
　1.確認被告聲請系爭假扣押執行事件中對原告主張之債權金額
    225萬1000元不存在。
　2.系爭假扣押執行事件中就系爭土地之強制執行程序應予撤銷
    。請求塗銷系爭土地苗栗縣通霄地政事務所74年4月22日通
    苑速字第580號查封登記。
　3.系爭假扣押裁定應予撤銷。　　
二、被告則以：
　㈠系爭假扣押裁定並非強制執行法第14條第1項規定之執行名義
    ，且系爭假扣押執行程序業於74年4月22日查封終結在案，
    原告自不得依強制執行法第14條規定提起債務人異議之訴，
    原告請求撤銷系爭假扣押執行程序，自非有據。
　㈡被告對劉振培確實有225萬1000元之債權存在，其中77萬9500
    元及利息部分，業經本院以75年度訴字第934號給付票款事
    件判決被告勝訴確定，被告曾執上開執行名義對劉振培財產
    執行，因執行無結果，經本院核發75年度執字第6415號債權
    憑證，被告最近係於109年1月14日進行執行。又中147萬150
    0元及利息部分，另經本院79年度促字第1166號支付命令裁
    定確定在案。綜上，足認系爭假扣押裁定之本件債權尚未獲
    清償，且均在時效內，未有原告所稱罹於消滅時效之情形等
    語，資為抗辯。並聲明：原告之訴駁回。
三、原告主張上開一、㈠部分事實，業據提出系爭假扣押裁定、
    系爭土地登記第一類謄本為證（見本院卷第19至42頁），並
    經本院調取系爭執行事件卷宗核閱無誤，且為被告所不爭執
    ，堪信為真。
四、本院之判斷：
　　原告主張被告對陳振培之本件票據債權225萬1000元已罹於
    消滅時效而不存在，惟為被告所否認，並以前詞置辯，是本
    院應審酌如下爭點：
　㈠原告主張本件訴訟標的之法律關係，尚非強制執行法第14條
    第1項之債務人異議之訴，故被告辯稱原告依法不得請求撤
    銷系爭假扣押執行事件，容有誤解，合先陳明。
　㈡被告所提本院75年度訴字第934號判決及本院79年度促字第11
    66號支付命令裁定，是否為本件票據債權之本案執行名義？
　1.系爭假扣押裁定所據請求債權性質為支票票款給付一節，有
    該裁定理由欄記載被告提出支票影本等件為憑（見本院卷第
    21頁），首堪認定。而被告於75年4月19日請求陳振培給付
    所簽發支票票款77萬9500元未果後，提起給付票款訴訟，經
    本院以75年度訴字第934號判決被告全部勝訴確定等節，復
    有該案號判決、裁判確定證明書、本院債權憑證、支票暨苗
    栗縣票據交換所理由單在卷可稽（見本院卷第93至104頁）
    ，堪認被告辯稱本院75年度訴字第934號判決即為系爭假扣
    押裁定之本案執行名義之一部，要非無據。
　2.被告於79年3月間向陳振培請求清償147萬1500元及自74年6
    月9日起至清償日止，按年息6%計算之利息，經本院核發79
    年度促字第1166號支付命令裁定確定一節，有該案號支付命
    令暨確定證明書附卷可參（見本院卷第179至183頁），由請
    求遲延利息起算時點及年息利率以觀，可推認該支付命令所
    據對陳振培之債權，亦應為74年間發生之票據債權。再參以
    77萬9500元加計147萬1500元，即為本件票據債權225萬1000
    元，足見被告辯稱本院75年度訴字第934號判決及本院79年
    度促字第1166號支付命令裁定，即為本件票據債權之本案執
    行名義，應屬可採。從而，原告徒以金額不符或被告於該案
    未明示一部請求而主張本院75年度訴字第934號判決並非本
    件票據債權之部分本案執行名義（見本院卷第74、173頁）
    ，尚難憑採。　　
　㈢本件票據債權225萬1000元是否已罹於消滅時效而不存在？
　1.按我國民法關於消滅時效制度係採抗辯權發生主義，債權雖
    已罹於消滅時效，僅債務人取得拒絕給付之抗辯權而已，債
    權本身並未消滅，此觀民法第144條第1項、第2項規定自明
    。
　2.關於本院79年度促字第1166號支付命令裁定之執行名義部分
    ，被告迄今未能提出任何執行紀錄或證明已有時效中斷之情
    事，而原告對此已為罹於消滅時效之抗辯（見本院卷第198
    頁），足認該部分票據債權之請求權確實已罹於時效而消滅
    。然依前開說明，經債務人為時效抗辯之債權，僅請求權消
    滅，並非債權不存在，是原告請求確認此部分147萬1500元
    債權不存在，仍非有據，不應准許。
　3.關於本院75年度訴字第934號判決之執行名義部分，業據被
    告提出債權憑證、繼續執行紀錄表等件為證（見本院卷第12
    5至129頁），並經本院向最近一次執行法院即臺灣新北地方
    法院調取109年度司執字第6869號給付票款執行事件卷宗核
    閱無誤（見本院卷第133至165頁），原告雖否認該案判決為
    本件票據債權之一部執行名義，然未就上開繼續執行紀錄表
    是否罹於消滅時效為抗辯（見本院卷第74、173、198頁），
    自不能認被告就此部分執行名義之請求權已因原告抗辯罹於
    時效而消滅。至於票據債權縱認罹於消滅時效亦非不存在，
    理由業如前述，是原告請求確認此部分票據債權不存在，為
    無理由，亦應駁回。
　㈣原告請求撤銷系爭假扣押裁定、執行事件，並塗銷系爭查封
    登記，有無理由？　
　1.按假扣押之原因消滅、債權人受本案敗訴判決確定或其他命
    假扣押之情事變更者，債務人得聲請撤銷假扣押裁定。民事
    訴訟法第530條第1項定有明文。次按所有人對於無權占有或
    侵奪其所有物者，得請求返還之。對於妨害其所有權者，得
    請求除去之。有妨害其所有權之虞者，得請求防止之。民法
    第767條第1項定有明文。又按當事人主張有利於己之事實者
    ，就其事實有舉證之責任。民事訴訟法第277條本文亦有明
    文。
　2.系爭假扣押裁定所保全之本件票據債權請求權，僅其中147
    萬1500元請求權因罹於消滅時效而不存在，業如前述，又查
    前揭本院75年度訴字第934號判決之債權憑證繼續執行紀錄
    表最近一次於109年1月14日聲請執行，結果仍未受償（見本
    院卷第129、157頁），自難遽認已有前揭得撤銷假扣押之事
    由存在。此外，原告復未舉證證明本件票據債權已全部受償
    或因其他原因消滅而不存在。從而，原告請求撤銷系爭假扣
    押裁定及執行事件，並塗銷系爭查封登記，均難認有據，不
    應准許。　　
五、綜上所述，本件票據債權，其中147萬1500元請求權因罹於
    消滅時效而不存在，其餘77萬9500元則難認有罹於消滅時效
    情形，且罹於消滅時效之債權經抗辯後，僅發生請求權不存
    在之效果，原告復未舉證證明本件票據債權已全部受償或因
    其他原因消滅而不存在。從而，原告請求確認本件票據債權
    不存在及撤銷系爭假扣押裁定、執行事件，並塗銷系爭查封
    登記，均無理由，應予駁回。
六、本件事證已臻明確，兩造所提其餘攻擊防禦方法及證據，經
    本院審酌後，核與本件判決結果不生影響，爰不一一論述。
七、訴訟費用之負擔：民事訴訟法第78條。
中　　華　　民　　國　　111 　年　　11　　月　　16　　日
                  民事第一庭  審判長法  官  李珮瑜
　　　　　　　　　                  法  官  張百見
　　　　　　　　　                  法  官  王凱平 
以上正本係照原本作成。
如對本判決上訴，須於判決送達後20日內向本院提出上訴狀。如
委任律師提起上訴者，應一併繳納上訴審裁判費。
中　　華　　民　　國　　111 　年　　11　　月　　16　　日
                                    書記官 王恬如
　　　　　　　　　　　　　　　
附  表
編號 地號 面積 （平方公尺） 權利範圍 1 苗栗縣○○鎮○○段0000地號 69 3/160 2 苗栗縣○○鎮○○段0000地號 5809 11/160 3 苗栗縣○○鎮○○段00000地號 2523 11/160 4 苗栗縣○○鎮○○段00地號 3602 3/160 5 苗栗縣○○鎮○○段00地號 752 3/160 6 苗栗縣○○鎮○○段00地號 136 11/160 7 苗栗縣○○鎮○○段00地號 1877 3/160 8 苗栗縣○○鎮○○段00地號 276 11/160 9 苗栗縣○○鎮○○段00地號 7398 3/160 10 苗栗縣○○鎮○○段00地號 120 3/160 11 苗栗縣○○鎮○○段00地號 30649 11/160 12 苗栗縣○○鎮○○段0000地號 209 11/160